【裁判字號】    99,簡上,20
【裁判日期】    990920
【裁判案由】    損害賠償
【裁判全文】
臺灣基隆地方法院民事判決              99年度簡上字第20號
上  訴  人  甲○○
訴訟代理人  丁○○
被 上 訴人  港都傳奇公寓大廈管理委員會
法定代理人  丙○○
訴訟代理人  乙○○
上列當事人間請求損害賠償等事件，上訴人對於中華民國99年4
月14日本院民事簡易庭99年度基簡字第173號第一審判決提起上
訴，本院於99年9月6日言詞辯論終結，判決如下：
    主  文
上訴駁回。
第二審訴訟費用由上訴人負擔。
    事實及理由
壹、上訴人主張：
一、上訴人經拍賣程序，於民國97年11月26日購得原為訴外人黃
    錦文所有基隆市○○區○○街73號13樓之1、71號等地下1層
    （上訴狀誤載為17號）權利範圍90分之1之建物（下稱系爭
    建物）後，向被上訴人請求給付系爭房屋之大門及電梯感應
    卡（下稱感應卡），以便偕同相關人員進出系爭房屋，然被
    上訴人竟以訴外人即系爭房屋前屋主黃錦文積欠32個月之管
    理費新臺幣（下同）40,960元、電梯維護費10,240元及停車
    場清潔費9,600元，合計60,800元，應由上訴人繼受為由，
    在上訴人繳清黃錦文積欠之前開費用前，拒絕給付感應卡，
    使上訴人無法使用收益系爭房屋，惟上訴人依法並不繼受黃
    錦文債務，且被上訴人不交付門禁感應卡所依據之決議，未
    經區分所有權2/3以上出席，出席人數之3/4以上同意，又未
    明定於住戶規約，依公寓大廈管理條例第31條及第23條第2
    項第4款規定，對住戶不生效力，被上訴人不得依據上開決
    議拒絕交付感應卡給上訴人。
二、上訴人因不堪無法使用收益系爭房屋之損失，不得已將系爭
    房屋賤價出售，為將系爭房屋點交買受人，僅得依據被上訴
    人不法拒絕給付感應卡之脅迫手段，於98年6月16日繳清黃
    錦文之欠費60,800元，然上訴人無繼受原區分所有權人黃錦
    文欠費之義務，又上訴人為區分所有權人，且未積欠管理費
    ，被上訴人無權要求上訴人用身分證件向警衛換取感應卡進
    出上訴人之房屋，造成上訴人出入之不便，被上訴人以拒絕
    給付感應卡之脅迫手段，侵害被上訴人之憲法所保障之人身
    自由及財產權，致使上訴人逼不得已，代繳黃錦文之欠費，
    而有60,800 元之損害，爰依民法第184條侵權行為之規定，
    請求被上訴人賠償。
三、上訴人自97年11月26日取得系爭房屋之所有權後，因受被上
    訴人以上開拒絕給付感應卡之不法手段，脅迫上訴人繳清黃
    錦文積欠之費用60,800元，致上訴人自97年11月26日至98
    年6月16日無法使用、出租、收益系爭房屋，期間長達7個月
    ，以管理費每坪每月40元，租金每坪每月400元計算，被上
    訴人侵害上訴人租金收入之數額為106,400元【計算式：系
    爭房屋面積為（87.21平方公尺＋3429.24平方公尺×1/90
    ）÷3.3平方公尺＝37.97坪；7個月之租金收入為400元×
    37.97坪×7個月＝106,400元】，依民法第184條規定，應由
    被上訴人負損害賠償責任。
四、原審以社區住戶積欠管理費達3個月以上而被上訴人鎖卡，
    住戶仍可以身分證件向警衛換取上開感應卡進出大門及電梯
    ，一但大部分住戶起而效尤，不繳管理費，均以證件換取感
    應卡進出大門及電梯，在社區無管理費收入之情形下，如何
    管理社區之衛生、安全及公共設施？足見原審認定被上訴人
    以決議為由，拒絕交付感應卡給上訴人，上訴人尚得以證件
    交換感應卡之之方法未侵害上訴人權利，屬認事用法有誤。
五、基於前述，聲明：
（一）原判決廢棄。
（二）被上訴人應返還上訴人167,200元及自起訴狀繕本送達被
      上訴人之翌日起至清償日止，按週年利率百分之5計算之
      利息。
貳、被上訴人則以：
一、依據港都傳奇公寓大廈第14屆區分所有權人大會決議，住戶
    積欠管理費超過3個月以上者，即對該住戶之感應卡進行鎖
    卡，因黃錦文積欠管理費超過3個月，被上訴人即依上開決
    議內容，拒絕交付系爭房屋大門及電梯之感應卡予上訴人，
    然上訴人、上訴人之家人或裝潢工人均得在社區警衛室，以
    身分證件換取感應卡後，以感應卡進入電梯及系爭房屋，離
    去時再將感應卡交還警衛室即可，被上訴人未限制上訴人之
    行動自由，亦未對上訴人為侵權行為，而上訴人繳納黃錦文
    積欠管理費之原因，係因上訴人出售系爭房屋後，經買受人
    要求，始自行繳納，非被上訴人要求上訴人繳納等情，資為
    抗辯。
二、基於前述，聲明：上訴駁回。
參、得心證之理由：
一、程序部分：
    上訴人於原審起訴時就請求被上訴人給付60,800元部分係主
    張其遭被上訴人脅迫而繳付訴外人黃錦文積欠之管理費，因
    此依據民法第92條撤銷該意思表示，並依據不當得利請求被
    上訴人返還上揭繳付之管理費，然上訴人於上訴後就上揭事
    實部分變更為依據侵權行為請求賠償已交付之管理費。按民
    事訴訟法第446條第1項規定，因請求之基礎事實同一，是以
    依法應予准許，核先敘明。
二、兩造不爭執之事項：
    上訴人經拍賣程序，於97年11月26日取得原為黃錦文所有系
    爭房屋之所有權，而黃錦文積欠被上訴人管理費、電梯維護
    費及停車場清潔費合計60,800元，被上訴人以黃錦文未繳管
    理費為由，依據該社區第14屆區分所有權人大會決議，拒絕
    交付系爭房屋之大門及電梯感應卡予上訴人，惟上訴人仍得
    以在警衛室以身分證件換取感應卡之方式，進入社區及系爭
    房屋，嗣上訴人於98年6月16日繳清黃錦文積欠之管理費等
    情，未據兩造爭執，復有上訴人提出之本院不動產權利移轉
    證書、管理費收費證明附卷可稽，堪以認定。
三、上訴人係分別主張因被上訴人拒不交付感應卡之行為，已侵
    害其自由權及財產權，因此依據侵權行為分別請求被上訴人
    分別給付侵害其自由權、財產權之賠償為60,800元、106,
    400元。被上訴人固不否認拒絕交付感應卡予上訴人，惟辯
    稱上訴人仍得以換卡方式進出社區，並未侵害上訴人之自由
    權及財產權。經查：
（一）按區分所有權之繼受人，應於繼受前向管理負責人或管理
      委員會請求閱覽或影印公寓大廈管理條例第35條所定文件
      ，並應於繼受後遵守原區分所有權人依該條例或規約所定
      之一切權利義務事項，公寓大廈管理條例第24條第1項固
      定有明文，惟該項規定所繼受者，乃契約地位之繼受，亦
      即後手對於其繼受後所應生權利義務悉依相關條例或規約
      定之，並非繼受前手已發生之債務，換言之，除新區分所
      有權人依民法第300條或第301條規定，訂立債務承擔契約
      ，願為原區分所有權人代為清償積欠之管理費外，對於原
      區分所有權人所積欠之管理費，此項債權債務關係原係存
      在於社區管理委員會與積欠管理費之原區分所有權人之間
      ，依債之相對性原則，應向原區分所有權人請求，非在公
      寓大廈管理條例第24條第1項所定繼受之範圍內。本件上
      訴人主張其拍定買受系爭房屋後，未因公寓大廈管理條例
      第24條第1項規定，當然繼受原區分所有權人黃錦文對被
      上訴人所負管理費之債務等情，應屬可採。換言之，上訴
      人明知無代為繳付訴外人黃錦文積欠管理費之義務，卻於
      98年6月16日繳清訴外人黃錦文積欠之管理費，足認就黃
      錦文對被上訴人所負債務，上訴人與被上訴人已訂立債務
      承擔契約，是應審究者，即上訴人與被上訴人訂立債務承
      擔契約之意思表示，是否係如上訴人主張乃自由權受侵害
      即遭到被上訴人以不交付感應卡之方式脅迫所致，方能構
      成上訴人所主張之侵權行為。
（二）又按民法上所保護之自由權，包括身體自由及精神自由，
      而身體自由之侵害，以無合理方法可以離去為要件，精神
      自由之侵害，即為遭到詐欺、脅迫而言（參照王澤鑑侵權
      行為法第一冊1998年9月版第133至134頁）。所謂因被脅
      迫而為意思表示，係指因相對人或第三人以不法危害之言
      語或舉動加諸表意人，使其心生恐怖，致為意思表示而言
      ，當事人主張其意思表示係因被脅迫而為之者，應就其被
      脅迫之事實，負舉證之責任（最高法院21年上字第2012號
      判例及95年度台上字第2948號判決可資參照）。因此本件
      上訴人主張與被上訴人締結債務承擔契約構成侵權行為，
      應舉證其締結債務承擔契約身體自由或意思自由遭到侵害
      為必要。而上訴人雖未能取得感應卡但仍得在社區警衛室
      ，以身分證件換取感應卡之方式，進入社區及系爭房屋為
      上訴人所不否認，足見以身分證件換取感應卡進入社區之
      方式雖略為不便，但尚難認為已達到拘束上訴人身體使其
      不能自由行動之程度，或使上訴人心生恐怖之脅迫程度，
      因此，上訴人主張被上訴人拒絕交付感應卡之方式已構成
      侵害其自由權之侵權行為，顯無可採，是以其主張自由權
      受侵害，請求被上訴人賠償60,800元，於法無據，應予駁
      回。
（三）再按不動產所有權屬民法第184條第1項前段所保障之權利
      ，而所有權者指全面支配某物，在法令限制內得為占有、
      自由使用、收益、處分的權利。而查被上訴人雖拒絕交付
      感應卡予上訴人，但上訴人於社區警衛室以身分證換取感
      應卡仍得進入系爭房屋，此項換感應卡手續對上訴人雖屬
      不便，但上訴人並未因此不能占有、自由使用、收益處分
      系爭房屋，是以被上訴人所為拒絕發給感應卡之行為要難
      認為已構成侵害上訴人對系爭房屋所有權之侵害，因此上
      訴人主張依據民法第184條項前段請求被告賠償顯無理由
      。
（四）至於96年6月30日召開之第14屆區分所權人大會之積欠管
      理費超過3個月以上未繳者鎖感應卡之決議，因前已敘及
      上訴人並無繼受訴外人黃錦文之管理費債務，因此上訴人
      並無積欠3個月管理費之情狀，因此被上訴人依據該決議
      拒絕交付感應卡實屬無據，是以被上訴人拒絕交付感應卡
      係屬債務不履行，上訴人當時即應依法提起請求交付感應
      卡之訴訟即可解決，此亦有其於原審所提出之本院98年度
      基簡字第620號判決可為參照。
四、綜上所述，上訴人依據侵權行為之法律關係，請求被上訴人
    給付如聲明所示金額，為無理由，應予駁回。
五、訴訟費用負擔之依據：民事訴訟法第436條之1第3項、第449
    條第1項、第78條，判決如主文。
中    華    民    國    99    年    9     月    20    日
                  民事庭  法  官  蔡聰明
                          法  官  林金發
                          法  官  王翠芬
以上正本係照原本作成。
本件判決不得上訴。
中    華    民    國    99    年    9     月    20    日
                          書記官  李一農

司法院資訊處製作；財團法人民間司法改革基金會備份。
